臺灣彰化地方法院民事判決
109年度重訴更一字第1號
原      告  許聰澤  
訴訟代理人  張益隆律師
複代理人    林怡芬律師
被      告  施政均  
            施炳坤  
上  二  人
訴訟代理人  許凱翔律師
追加被告    志井康政(志井銀次郎之繼承人)


            志井貞子(志井銀次郎之繼承人)


            志井廣政(志井銀次郎之繼承人)


            志井芳子(志井銀次郎之繼承人)

兼  法  定
代  理  人  志井廣明(志井銀次郎之繼承人)

上  一  人
訴訟代理人  施宏道  
上列當事人間請求分割共有物事件，本院於民國110年8月10日言
詞辯論終結，判決如下：
    主  文
兩造共有彰化縣○○鎮○○段00○00○00○00地號之土地，應分割如附
圖三（即彰化縣鹿港地政事務所收件日期文號110年7月8日字第9
66號土地複丈成果圖）及附表二所示。
訴訟費用由兩造依附表一「訴訟費用負擔比例」欄所示比例負擔
。
    事實及理由
壹、程序事項：
　一、按訴訟繫屬中為訴訟標的之法律關係，雖移轉於第三人，
      於訴訟無影響；前項情形，第三人經兩造同意，得聲請代
      移轉之當事人承當訴訟；僅他造不同意者，移轉之當事人
      或第三人得聲請法院以裁定許第三人承當訴訟，為民事訴
      訟法第254條第1、2項所明定。是訴訟繫屬中，為訴訟標
      的之法律關係移轉於第三人時，該第三人如未承當訴訟者
      ，依前揭規定，移轉訴訟標的法律關係之當事人仍居於當
      事人地位而續行訴訟，不因訴訟標的之移轉，致失其訴訟
      上權能，法院亦不得逕以第三人取代原訴訟標的法律關係
      之當事人之地位，此即當事人恆定原則。查本件訴訟經繫
      屬本院後，志井銀次郎之繼承人即被告志井康政、志井貞
      子、志井廣政、志井芳子與志井廣明（下稱志井康政等人
      ）將所共同繼承彰化縣○○鎮○○段00○00○00○00地號之土地
      （下稱系爭土地或系爭4筆土地）應有部分，於民國109年
      6月17日依遺產分割協議，僅由部分繼承人即被告志井廣
      明辦理分割繼承登記，亦即將其他繼承人因繼承取得之公
      同共有權利移轉予被告志井廣明，致生訴訟標的法律關係
      之移轉；其後被告志井廣明復將該應有部分移轉予被告施
      炳坤；有系爭土地第一類謄本、異動索引、分割繼承登記
      資料及公務用謄本附卷可稽（本院卷1第49頁至第89頁、
      第161頁至第317頁、卷2第127頁至第141頁），依上開規
      定，於本件訴訟程序並無影響。又被告志井廣明固具狀聲
      請由被告施炳坤承當訴訟（本院卷2第87頁），然迄本案
      言詞辯論終結前，均未見被告志井康政、志井貞子、志井
      廣政、志井芳子表示意見，自不得以推定之方式認其等係
      同意由他人承當訴訟（臺灣高等法院暨所屬法院93年法律
      座談會民事類提案第21號研討結果及審查意見要旨參照）
      ，自不生承當訴訟之效力。準此，依當事人恆定原則，被
      告志井康政等人並未脫離訴訟，仍為適格之當事人，自應
      列為被告（臺灣高等法院暨所屬法院91年法律座談會民事
      類提案第29號審查意見及研討結果參照）。
　二、除施政均、施炳坤外，其餘被告受合法通知，未於最後言
      詞辯論期日到場，核無民事訴訟法第386條各款所列情形
      ，爰依原告之聲請，由其一造辯論而為判決。
貳、實體事項：
  一、原告主張：
　　㈠坐落彰化縣○○鎮○○段00○00○00○00地號之土地（下合稱系爭
      土地，單指一筆則逕稱20地號土地、25地號土地、50地號
      土地、51地號土地）為兩造分別共有，土地使用分區其中
      20、25地號土地為第二種保存區，50地號土地為住宅區，
      51地號土地則為商業區，面積及兩造應有部分如附表一所
      示。
　　㈡系爭土地共有人及應有部分均相同，兩造間未約定不分割
      之期限，亦無因物之使用目的致不能分割之情形，然就分
      割方法未能達成協議，爰依民法第823條、第824條規定，
      請求依附圖二原告方案（彰化縣鹿港地政事務所收件日期
      文號110年4月30日字663號土地複丈成果圖）所示分割方
      法予以分割。
  二、被告（下合稱被告，單指一人則逕稱其姓名）
　　㈠施政均、施炳坤表示：同意分割，請求依附圖三（即彰化
      縣鹿港地政事務所收件日期文號110年7月8日字第966號土
      地複丈成果圖）所示分割方法予以分割等語。
　　㈡其餘被告則未於言詞辯論期日到場，亦未提出書狀作何聲
      明或陳述。
  三、本院之判斷：
　　㈠按各共有人，除法令另有規定外，得隨時請求分割共有物
      ；但因物之使用目的不能分割或契約訂有不分割之期限者
      ，不在此限，民法第823條第1項定有明文。經查：
　　　⒈系爭土地為附表一所示之兩造分別共有，應有部分各如
        附表一所示，土地使用分區其中20、25地號土地為第二
        種保存區，50地號土地為住宅區，51地號土地則為商業
        區，有都市計畫土地使用分區（或公共設施用地）證明
        書在卷可憑（本院卷1第99頁）。
　　　⒉又核諸卷內資料，兩造就系爭土地依法既無不能分割之
        情事，亦無因物之使用目的不能分割情形，兩造復未定
        有不分割之協議，且就分割方式無法達成協議，則原告
        請求裁判分割系爭土地，於法有據，應予准許。
　　㈡共有物之分割，依共有人協議之方法行之；分割之方法，
      不能協議決定者，法院得因任何共有人之聲請，以原物分
      配於各共有人；以原物為分配時，因共有人之利益或其他
      必要情形，得就共有物之一部分仍維持共有，民法第824
      條第1項、第2項第1款本文、第4項定有明文。又共有人因
      共有物分割之方法不能協議決定，而提起請求分割共有物
      之訴，應由法院依民法第824條命為適當之分配，不受任
      何共有人主張之拘束；惟定共有物分割之方法，固可由法
      院自由裁量，但仍應斟酌各共有人之意願、共有物之性質
      、價格、分割前之使用狀態、經濟效用、分得部分之利用
      價值及全體共有人之利益等有關情狀，定一適當公平之方
      法以為分割（最高法院49年台上字第2569號裁判、96年度
      台上字第108號判決、98年度台上字第2058號判決及74年
      度第1次民事庭會議決議要旨參照）。經查：
　　　⒈系爭20、25地號土地，中間尚夾有分割範圍外之另一筆2
        4地號土地，東北處均臨中山路可供對外通行。另20地
        號與50、51地號之建物雖隔一條小巷，惟有穿堂可相連
        ，彼此內部相通。其中20、24及25地號土地上有數棟建
        物，佐以現場照片（本院卷1第373頁）所示，由西北至
        東南依序為：⑴藍色棚子處後方之建物所在位置為20地
        號之西北側約1/2處，目前尚與他人有典權相關爭議；⑵
        招牌所示「東華號」建物位置為20地號之東南側約1/2
        處，由施政均、施炳坤使用；⑶招牌所示「東華麵茶」
        建物位置為24地號土地處，由施政均、施炳坤使用；⑷
        招牌所示「楊三芋丸」建物位置僅佔用25地號土地東南
        側部分，由原告出租予他人使用，業經到庭兩造所不爭
        執（本院卷2第14頁、第165頁）。其餘地上建物及使用
        情形，略如附圖一（即彰化縣鹿港地政事務所收件日期
        文號106年11月15日字第1593號土地複丈成果圖）所示
        ，並有本院勘驗測量筆錄、現場簡圖存卷可憑（本院前
        案106年度重訴第40號卷，第101頁至第102頁）。
　　　⒉經審酌原告所提出如附圖二方案（下稱原告方案）及被
        告所提出如附圖三方案（下稱被告方案），兩方案關於
        50、51地號分割方法大致相同，僅20、25有所不同，亦
        即：⑴其中原告方案將20、25地號土地合併分割，使原
        告所分得區塊集中位於20地號土地之西北處，其餘20地
        號土地及25地號均劃歸由被告維持共有；⑵至於被告方
        案則以現有建物坐落位置為分割方法之依據。
　　　⒊就系爭土地分割前之使用狀態言，查20地號土地之西北
        側約1/2處固與他人有典權爭議，兩造方案均分歸予原
        告，原告亦自陳願意承受該區塊土地（本院卷2第15頁
        ）；另20地號之東南側約1/2處係招牌所示「東華號」
        建物位置，由施政均、施炳坤使用；另25地號土地東南
        側部分招牌所示「楊三芋丸」建物位置，由原告出租予
        他人使用，經比較兩造方案分割方法，被告方案顯與前
        揭使用狀態較為相符。
　　　⒋就分得部分之利用價值及經濟效用言：
　　　　⑴原告方案將原告所分得區塊集中位於20地號土地之西
          北處，其餘20地號土地及25地號均劃歸由被告維持共
          有，固可收土地合併使用之效；惟查20、25地號土地
          為「擬定鹿港福興都市計畫細部計畫案」之「第二種
          保存區」（本院卷1第99頁），經核彰化縣政府106年
          1月13日府建城字第1060005764A號公告所示計畫書內
          容略以：保存區土地使用，以維護古蹟及延續傳統市
          街使用型態為主，並訂定2種保存區：⑴其中「第一種
          保存區」係依文化資產保存法指定之古蹟、歷史建築
          ，供古蹟及歷史建築維護使用；⑵另「第二種保存區」
          係供住宅、民宿、旅館、宗祠、寺廟、教堂、廣場、集
          會堂（所）及機關、小型商店及飲食店使用、依文化
          創意產業發展法規定之文化創意產業類別、其他經目
          的事業主管機關同意者得設置；該保存區內之修建、
          改建、增建、新建等建築行為應經彰化縣都市設計審議
          委員會核可後始准建築，且區內公私有建築核發拆除
          執照前，應邀集彰化縣文化局協助配合現場勘查或提
          供意見，必要時，需經彰化縣都市設計審議委員會審議
          ，始得核發拆除執照。擅自拆除者，依建築法相關規
          定辦理等語（本院卷2第197頁以下）。職是，如採原
          告方案，無論拆除或新建現有建物，依前揭計畫內容
          均受較一般建築法規更為嚴格之限制與程序審查；且
          系爭土地上之建物與所經營之商店歷有年所，重新開
          發亦恐有違前揭計畫關於延續傳統市街使用型態之意
          旨。一旦無法如願開發，將使現有建物長期處於坐落
          橫跨分割後之2筆土地之情，徒生糾紛，從而，能否
          順利實現原告所謂得收土地合併使用之效，並非無疑
          。
　　　　⑵復按分割共有物固不受分管契約之拘束，惟儘量依各
          共有人使用現狀定分割方法，以維持現狀，減少共有
          人所受損害，當不失為裁判分割斟酌之一種原則（最
          高法院82年度台上字第1990號判決要旨參照）。原告
          方案所謂合併開發之經濟效益尚處於高度不確定狀態
          ，遑論足以彌補共有人所受損害與風險；而被告方案
          則與建物使用現況相符，分割後無需變動使用現況，
          對共有人所生損害較小，則甚為明確，兩相比較，被
          告方案顯較為可採。
　　　⒌復查到庭之被告對維持共有無異議（本院卷2第164頁）
        ，符合當事人意願。另核諸將被告所共同使用之建物分
        歸予被告維持共有，亦較符合被告利益，並得兼顧分割
        後所得利用之價值暨經濟效用。
　　　⒍再酌以系爭土地經分割後之各區塊地形尚屬方正，亦徵
        附圖三所示之被告方案，堪值採取。
　　㈢兩造固主張系爭土地應合併分割云云，惟按共有人相同之
      數不動產，除法令另有規定外，共有人得請求合併分割，
      民法第824條第5項定有明文。該所謂合併分割，係指法院
      得將數宗不動產分歸各共有人一宗，或將其合併計算後，
      各按應有部分計算分得土地之一部而言（最高法院105年
      台上字第542號判決要旨參照）。查而附圖三所示分割方
      法，係將系爭4筆土地其中各自編號A、C、E、H部分分歸
      原告、其餘編號B、D、F、G部分則分歸被告等人依應有部
      分比例維持共有；亦即本件分割方法係分別就系爭4筆土
      地，大致按原共有人應有部分比例分割，並無合併分割情
      形；縱就各共有人分得部分面積與分割前以應有部分所換
      算面積有些許落差，兩造又無意囑託鑑定機構以鑑定具體
      精確補償金額，並同意不另行金錢補償（本院卷2第165頁
      ）。復參以系爭土地之土地使用分區並非相同；而依附圖
      三分割方法，各別分割亦可達終止共有關係之訴訟目的，
      是本院即認無合併分割之必要。 
  四、綜上所述，本院審酌兩造之意願、系爭土地之地形、共有
      物之性質、分割前之使用狀態、各共有人分得部分所得利
      用之價值暨經濟效用等情形，認以附圖三被告方案及附表
      二所示分割方法予以分割，當為合理、公平，爰判決如主
      文第1項所示。
  五、本件為請求共有物分割之事件，如由敗訴之當事人負擔全
      部訴訟費用，顯失公平，併依民事訴訟法第80條之1規定
      ，酌量情形命勝訴之原告負擔訴訟費用之一部。
  六、本件事證已臻明確，兩造其餘攻擊防禦方法及證據，經核
      與判決結果不生影響，爰不予調查及一一論列，併此敘明
      。
  七、據上論結，依民事訴訟法第78條、第80條之1、第85條第1
      項但書，判決如主文。
中　　華　　民　　國　　110 　年　　8 　　月　　31　　日
                  民事第一庭    法　官

（得上訴）　
附表一：兩造就系爭土地之應有部分比例及訴訟費用負擔比例
編號 共有人 權利範圍（應有部分比例）    訴訟費用負擔比例   20地號土地（138.46平方公尺） 25地號土地（61.77平方公尺） 50地號土地（77.32平方公尺） 51地號土地（528.82平方公尺）  1. 施政均 5/16 5/16 5/16 5/16 31％ 2. 施炳坤 1/8 1/8 1/8 1/8 13％ 3. 許聰澤 1/2 1/2 1/2 1/2 50％ 4. 志井銀次郎之繼承人（即被告志井康政、志井貞子、志井廣政、志井芳子、志井廣明） 1/16 1/16 1/16 1/16 6％由志井銀次郎之繼承人連帶負擔 總計  1 1 1 1 100％ 
附表二：被告方案
土地地號 分配人 附圖三編號 面積 (平方公尺) 備註 51 志井康政等人、施政均、施炳坤 B 270.6 按志井康政等人1/16、施政均5/16、施炳坤1/8比例分別共有  許聰澤 A 258.22  50 志井康政等人、施政均、施炳坤 D 32.47 按志井康政等人1/16、施政均5/16、施炳坤1/8比例分別共有  許聰澤 C 44.85  20 志井康政等人、施政均、施炳坤 F 69.23 按志井康政等人1/16、施政均5/16、施炳坤1/8比例分別共有  許聰澤 E 69.23  25 志井康政等人、施政均、施炳坤 G 30.88 按志井康政等人1/16、施政均5/16、施炳坤1/8比例分別共有  許聰澤 H 30.89  

附圖一：系爭土地現況圖（彰化縣鹿港地政事務所收件日期文號
        106年11月15日字1593號土地複丈成果圖）
附圖二：原告方案（彰化縣鹿港地政事務所收件日期文號110年4
        月30日字663號土地複丈成果圖）
附圖三：被告方案（彰化縣鹿港地政事務所收件日期文號110年7
        月8日字966號土地複丈成果圖）